【裁判字號】    99,交聲,280
【裁判日期】    990730
【裁判案由】    違反道路交通管理處罰條例聲明異議
【裁判全文】
臺灣花蓮地方法院交通事件裁定         99年度交聲字第280號
原處分機關  交通部公路總局臺北區監理所花蓮監理站
異  議  人
即受處分人  甲○○
上列異議人即受處分人因違反道路交通管理處罰條例案件，對於
交通部公路總局臺北區監理所花蓮監理站民國99年 6月23日所為
之處分（原處分案號：花監違字第裁44-P00000000號）聲明異議
，本院裁定如下：
    主  文
原處分撤銷。
甲○○汽車駕駛人，駕駛汽車經測試檢定酒精濃度超過規定標準
，吊扣普通輕型機器腳踏車駕駛執照拾貳個月及應施以道路交通
安全講習。
    理  由
一、原處分意旨略以：本件異議人即受處分人（下稱異議人）甲
    ○○於民國98年9月1日13時15分許，飲酒後駕駛車牌號碼RG
    Y-592 號輕型機車，行經花蓮縣吉安鄉○○○街與慶北二街
    口時，與吳宥蓁駕駛之車牌號碼 U9-5468號自用小客車碰撞
    肇事，經警到場處理並施以呼氣酒精濃度呼氣測試達0.78MG
    /L，已超過規定標準，案移原處分機關，認異議人違規事實
    明確，爰依道路交通管理處罰條例第35條第1項第1款規定裁
    處異議人罰鍰新臺幣（下同）45,000元，吊扣駕駛執照12個
    月，並施以道路交通安全講習。
二、異議意旨略以：異議人因同一酒後駕車行為，業經臺灣花蓮
    地方法院檢察署為緩起訴處分 1年，並命異議人向吉安鄉公
    所提供80小時義務勞務，異議人已於99年 4月28日履行完畢
    ，詎仍遭原處分機關處以罰鍰，有違行政罰法第26條第 1項
    規定之「一事不二罰」原則，爰為此聲明異議，請求撤銷原
    處分等語。
三、按汽車駕駛人飲用酒類後其吐氣所含酒精濃度超過每公升0.
    25毫克者，不得駕車；汽車駕駛人，駕駛汽車經測試檢定有
    酒精濃度超過規定標準者，處新臺幣15,000元以上60,000元
    以下罰鍰，並當場移置保管其車輛及吊扣其駕駛執照 1年，
    道路交通安全規則第114條第2款及道路交通管理處罰條例第
    35條第1項第1款分別定有明文。經查：
    (一)本件異議人於上開時、地酒後駕駛輕型機車肇事，經警測
      得酒精濃度為0.78MG/L等情，為異議人所自承，並有花蓮
      縣警察局花警交字第 P00000000號舉發違反道路交通管理
      事件通知單 1份附卷可稽，並經本院依職權調取臺灣花蓮
      地方法院檢察署98年度偵字第4252號案件全卷查核無訛，
      自堪認定。
    (二)按行政罰法第26條第 1項規定：「一行為同時觸犯刑事法
      律及違反行政法上義務規定者，依刑事法律處罰之。但其
      行為應處以其他種類行政罰或得沒入之物，而未經法院宣
      告沒收者，亦得裁處之。」究其立法目的，一行為同時觸
      犯刑事法律及違反行政法上義務規定時，由於刑罰與行政
      罰同屬對不法行為之制裁，而刑罰之懲罰作用較強，故依
      刑事法律處罰，即足資警惕，實無一事二罰再處行政罰之
      必要，且刑事法律處罰，由法院依法定程式為之，較符合
      正當法律秩序，應予優先適用，但罰鍰以外之沒入或其他
      種類行政罰，因兼具維護公共秩序之作用，為達行政目的
      ，行政機關仍得併予裁處。次按緩起訴期間內，有下列情
      形之一者，檢察官得依職權或依告訴人之聲請撤銷原處分
      ，繼續偵查或起訴：一、於期間內故意更犯有期徒刑以上
      刑之罪，經檢察官提起公訴者。二、緩起訴前，因故意犯
      他罪，而在緩起訴期間內受有期徒刑以上刑之宣告者。三
      、違背第 253條之2第1項各款之應遵守或履行事項者，刑
      事訴訟法第 253條之3第1項定有明文。經檢察官為「緩起
      訴」處分者，於「緩起訴」之猶豫期間內，其最後是否會
      被檢察官提起公訴，猶懸而未定，亦即「緩起訴」處分於
      猶豫期間內尚未具有實質之確定力，檢察官於緩起訴期間
      內，可對被告為繼續觀察，如被告顯無反省警惕之情或根
      本欠缺反省警惕之能力，檢察官仍得依職權或依告訴人之
      聲請，將被告「緩起訴」處分撤銷。是依行政罰法第26條
      第 2項之立法意旨，亦必須待緩起訴處分實質確定時，被
      告始最終地確定免於受刑事訴追，原處分機關始得為行政
      裁罰，亦即在緩起訴期間內即猶豫期間期滿前，該緩起訴
      處分仍有被撤銷之可能，此時原處分機關若為行政裁決，
      將使受處分人有同時遭受行政處罰及刑事訴追之危險，顯
      與行政罰法第26條規定之立法意旨相違背。又檢察官之緩
      起訴處分如係命服義務勞務時，固非刑法所定刑罰之種類
      ，然已對異議人名譽、心理產生相當制約並影響被告之自
      由等權益，亦應可實質該當行政罰法第26條第 1項之「依
      刑事法律」之處罰，參酌行政罰法第26條之立法意旨，違
      反行政法上義務之行為，若同時亦經檢察官另為緩起訴處
      分時，行政機關應不得就同一行為，再為與刑罰相類之罰
      鍰處分（臺灣高等法院97年度交抗字第35號、第 752號、
      第824號、第955號裁定意旨參照）。查本件異議人所為酒
      後駕車之交通違規行為，因同時涉犯刑法第185條之3之公
      共危險罪，而為警移送臺灣花蓮地方法院檢察署偵查後，
      經該署檢察官認以緩起訴處分為適當，於98年9月30日以9
      8年度偵字第4252號為緩起訴處分，緩起訴期間為1年（自
      98年10月26日起至99年10月25日），並命異議人應自收受
      檢察官執行緩起訴處分命令通知書起 6個月內，向指定之
      公益團體、地方自治團體或社區提供80小時之義務勞務，
      而異議人業已履行完畢等情，有臺灣花蓮地方法院檢察署
      義務勞務工作日誌、同署99年6月10日花檢家庚98緩462字
      第 10012號函在卷可參。是揆諸前揭說明，本件異議人既
      因同一酒後駕車行為同時觸犯刑事法律及違反行政法上義
      務，其中刑事責任部分並經檢察官為緩起訴處分，因該緩
      起訴期間尚未屆滿，異議人尚未經終局確定無庸受刑事處
      罰前，基於「一事不二罰」之行政罰原則，自不得依行政
      規定逕予裁罰。從而，原處分機關裁處異議人罰鍰45,000
      元部分，有違一事不二罰之原則，自難謂適法。
    (三)又關於吊扣駕照12個月及施以道安講習部分，係預防將來
      再犯危險之管制罰，與罰鍰處分之行政秩序罰性質有別，
      原處分機關據以裁處固屬有據。惟異議人領有普通重型機
      車駕駛執照，有其證號查詢汽車駕駛人資料在卷可稽，原
      處分機關就吊扣駕駛執照部分未指明係吊扣何種駕駛執照
      ，處分內容即不明確，尚有未當。
四、綜上所述，本件異議人於前開時、地，有酒後駕駛之違規事
    實，為異議人所不爭執。然原處分機關未審酌異議人之緩起
    訴處分尚未實質確定，即據以裁處罰鍰，與行政罰法第26條
    第1項前段、第2項規定不符，難認適法。又原處分機關於吊
    扣異議人駕駛執照12個月之處分，未明確係吊扣異議人何種
    駕駛執照，亦有未洽。再者，因本件酒後駕車乃單一違規行
    為，裁處異議人罰鍰與吊扣駕駛執照、道路交通安全講習之
    處分無從區分，是異議人雖未就吊扣駕駛執照及道路交通安
    全講習部分提出異議，仍應由本院併為審酌（臺灣高等法院
    暨所屬法院98年度法律座談會刑事類提案第23號決議意旨可
    資參照）。從而，異議人提起本件聲明異議，為有理由，應
    由本院將原處分撤銷，並改諭知裁罰如主文第 2項所示，以
    期適法。
五、至行為後法律或自治條例有變更者，適用行政機關最初裁處
    時之法律或自治條例。但裁處前之法律或自治條例有利於受
    處罰者，適用最有利於受處罰者之規定，行政罰法第 5條定
    有明文，係行政罰法上從新從輕之規定。惟此處所謂之「從
    新」指係指違反行政法上義務之行為後，法律或自治條例有
    關處罰之規定有變更者，適用「行政機關最初裁處時」之法
    律或自治條例，與刑法係適用「裁判時」法律，尚有不同。
    從而，道路交通管理處罰條例第68條雖於99年5月5日修正，
    惟尚未經行政院公告施行，原處分機關依裁決時有效之道路
    交通管理處罰條例第68條裁決，即無違誤，併此敘明。
六、據上論斷，應依道路交通案件處理辦法第20條前段，裁定如
    主文。
中    華    民    國    99    年    7     月    30    日
                  交通法庭      法  官  林恒祺
上列正本證明與原本無異。
如對本裁定不服，應於送達後 5日內，向本院提出抗告狀（應抄
附繕本）。
中    華    民    國    99    年    8     月    2     日
                                書記官

司法院資訊處製作；財團法人民間司法改革基金會備份。
